臺灣高等法院臺中分院民事判決
111年度上易字第450號
上  訴  人  劉育銍  
被上訴人    劉鶴鵬  
訴訟代理人  吳佶諭律師
上列當事人間請求返還不動產所有權移轉登記事件，上訴人對於
中華民國111年7月13日臺灣臺中地方法院111年度訴字第68號第
一審判決提起上訴，本院於111年11月2日言詞辯論終結，判決如
下：
    主  文
上訴駁回。
第二審訴訟費用由上訴人負擔。
    事實及理由
一、被上訴人主張：上訴人為伊胞弟，伊於民國103年2月24日以
    新臺幣（下同）140萬元，向訴外人○○○買受如附表所示土地
    及建物（下合稱系爭房地）暨所屬地下室二樓編號00號汽車
    停車位，並與上訴人為借名登記之約定，而於103年3月31日
    由○○○逕以買賣為原因，將系爭房地移轉登記至上訴人名下
    。惟伊仍以實際所有權人之身分，保管系爭房地所有權狀並
    為使用、收益及管理、處分。嗣伊於110年1月8日為終止借
    名登記契約之意思表示，請求上訴人辦理系爭房地之所有權
    移轉登記，均未獲置理，爰依借名登記終止後之法律關係，
    類推適用民法第541條第2項規定，聲明求為如原審判決主文
    第1項所示（原審為被上訴人勝訴之判決，上訴人不服，提
    起上訴）。於本院答辯聲明：上訴駁回。
二、上訴人則抗辯：兩造間無簽立借名登記之書面契約，自無從
    認定有借名登記之事實。伊擔任房屋仲介，從事不動產買賣
    及租賃等工作，具有專業經驗，被上訴人向伊請教投資有獲
    利，因而購買系爭房地贈與伊，以表示感謝。倘若被上訴人
    是為規避稅賦，自可將系爭房地借名登記予其配偶、2名兒
    子名下，無須借用伊名義為登記。自系爭房地登記為伊所有
    後，被上訴人未經伊同意、授權，擅自出租並收取租金，伊
    已提起另案不當得利訴訟。被上訴人在贈與後即感到後悔，
    故系爭房屋管理費是由被上訴人繳納。系爭房地設定抵押權
    向新光銀行貸款之100萬元，由伊清償及繳交利息，伊因聽
    信被上訴人之誘導，而於貸款後將不動產所有權狀交由被上
    訴人持有，被上訴人應返還之等語。於本院上訴聲明：㈠原
    判決廢棄。㈡上開廢棄部分，被上訴人在第一審之訴駁回。
三、兩造不爭執事項（原審卷第170頁）：
　㈠系爭房地於103年2月24日由被上訴人向出賣人○○○以140萬元
    買受，並簽訂買賣契約書，買賣價金全部由被上訴人支付（
    原審卷第35-43、47-49頁）。
　㈡系爭房地於103年3月13日以買賣為登記原因，登記為上訴人
    名義（原審卷第27-33頁）。
　㈢系爭房地於104年10月7日設定最高限額抵押權120萬元予新光
    銀行，貸款本金100萬元及利息由上訴人分期清償（原審卷
    第169頁）。
　㈣系爭房地現由被上訴人出租、收取租金，並支付管理費，除1
    10年地價稅及110、111年房屋稅係由上訴人繳納之外，其餘
    年度之地價稅及房屋稅均由被上訴人繳納（原審卷第53、81
    -111頁）。
　㈤系爭房地之所有權狀現由被上訴人持有。
　㈥被上訴人於110年1月8日請求上訴人返還系爭房地所有權登記
    予被上訴人，經上訴人拒絕（原審卷第169頁）。
四、得心證之理由：
  ㈠按民事訴訟法第268 條之1 第2 項、第270 條之1第1 項第3 
    款及第2 項規定之協議簡化爭點，乃當事人就其得處分之爭
    點事項，於訴訟中為限縮或排除之合意；依同法第270 條之
    1 第3 項前段規定，該協議有拘束當事人之效力，故該協議
    內容須具體、明確，俾當事人得於斟酌實體利益及程序利益
    後，妥適決定是否成立協議。又協議一旦成立，依同條項但
    書規定，除經兩造同意變更，或因不可歸責於當事人之事由
    或依其他情形協議顯失公平者外，因係當事人得處分之事項
    ，當事人及法院皆應受其拘束（最高法院102 年度台上字第
    0000號判決參照）。查原審協同兩造整理並協議簡化爭點，
    兩造均同意將前述「兩造不爭執事項」欄第㈠至㈥項所示列為
    不爭執事項，並簡化爭點為：被上訴人主張有無理由，此有
    原審111年6月15日言詞辯論筆錄可按（原審卷第170頁），
    依上開規定，兩造均應受該簡化爭點協議之拘束而不得再行
    爭執。上訴人於本院空言爭執（本院卷第92頁），委無足採
    。依此，本院自應依前開兩造不爭執事項，據以為本件判決
    之判斷基礎。合先敘明。
　㈡兩造間就系爭房地成立借名登記契約：　
　1.按借名登記契約，係指當事人約定一方將自己之財產置於他
    方名下，而仍由自己管理、使用、處分，他方允就該財產為
    出名之契約。又證明借名登記契約成立之證據資料，不以直
    接證據為限，倘原告就利己之待證事實，能證明在經驗法則
    或論理法則上，足以推認該待證事實存在之間接事實，非不
    得憑此等間接事實，推理證明彼等間存有借名登記契約（最
    高法院110年台上字第0000號判決意旨參照）。
　2.被上訴人主張兩造間就系爭房地成立借名登記契約，為上訴
    人所否認，抗辯：系爭房地係被上訴人贈與云云。經查：
　⑴系爭房地為被上訴人以140萬元之價金向○○○所購買，並簽訂
    買賣契約書，而該140萬元價金全部由被上訴人支付等情，
    為兩造所不爭執（見不爭執事項㈠）。又證人即地政士○○○於
    原審證述：系爭房地之買賣，係買賣雙方談好後，被上訴人
    找伊辦理擬約、簽約及過戶等事宜，伊也有參與交屋流程，
    上訴人在整個過程中均未出面，買賣簽約款、尾款都是由被
    上訴人支付，被上訴人表示要將系爭房地登記在上訴人名下
    ，也有提供登記名義人身分證及印章，因伊執業過程中，買
    方不登記自己名義而登記其他人名義，是很普通的，伊並沒
    有特別詢問上訴人意願等語（原審卷第165-169頁）。依此
    ，足見系爭房地為被上訴人所出資購買，並指定以上訴人為
    登記名義人，但整個買賣至交屋過程，均由被上訴人與賣方
    辦理。
　⑵又系爭房地自被上訴人買受並登記於上訴人名下伊始，即由
    被上訴人出租並收取租金，及繳納管理費等情，為兩造所不
    爭執（見不爭執事項㈣、本院卷第91頁），並有被上訴人提
    出之房屋租賃契約書、管理費繳納收據及郵局存摺影本可憑
    （原審卷第81-111頁）。再系爭房地之房屋稅及地價稅，除
    被上訴人於110年1月8日終止借名登記契約並請求返還所有
    權登記，上訴人乃變更繳款書寄送地址（原審卷第171頁）
    後之110年地價稅及110、111年房屋稅係由上訴人繳納之外
    ，其餘各該年度之地價稅及房屋稅均由被上訴人繳納，亦為
    兩造所不爭執（見不爭執事項㈣）。堪認系爭房地於買受後
    ，確均由被上訴人為實質之管理及使用收益行為。
  ⑶雖上訴人於本院抗辯被上訴人係未經其同意擅自出租云云，
　　然倘其所述為真，以其本身自92年即從事不動產買賣、租賃
    工作之專業與經驗，當具備相關不動產所有權歸屬之權利義
    務知識，豈有容任被上訴人長期為出租、使用收益之可能？
    另依其於原審所陳：伊考量租金足夠繳納管理費、修繕費用
    ，故未收取租金等語（原審卷第122頁），亦可見其對於爭
    房地係由被上訴人出租並收取租金及支付管理費、房屋修繕
    費乙情知之甚詳；而系爭房地每次繳納3個月管理費2,100元
    及車位費1,500元，平均每月管理費及車位費計1,200元（原
    審卷第83頁），則以系爭房地每月租金9,000元（原審卷第9
    1-95頁），扣除管理費及車位費後，尚有7,800元之租金收
    入，果系爭房地確為被上訴人所贈與，上訴人方為實質所有
    權人，其既有貸款及利息之負擔（容見後述），衡情自無任
    由被上訴人出租以收取租金，而不過問之理。故上訴人上開
    所辯，均與常情不符，不足採信。
　⑷另系爭房地之所有權狀現由被上訴人所持有，為兩造所不爭
    執（見不爭執事項㈣、㈤）；上訴人於原審亦自承：伊沒有所
    有權狀乙情。衡諸借名登記之出名人既登記為借名財產之所
    有權人，其將財產處分移轉登記予第三人，仍屬有權處分；
    故借名登記之當事人通常約定由借名人執有管理地政事務所
    發給之不動產所有權狀，使借名之不動產不致遭出名人擅自
    處分，以保借名人之自身權益，則依前開所有權狀持有情形
    ，亦可認系爭房地之實際所有權人應為被上訴人。至於上訴
    人雖曾於104年10月7日以系爭房地設定最高限額抵押權，向
    新光商業銀行貸款100萬元，有建物、土地登記謄本及上訴
    人存摺影本足憑（原審卷第145-151頁、本院卷地23-41頁）
    ，然被上訴人陳稱：當時係上訴人向伊借款，因伊父親中風
    住院，需要用錢，所以伊乃提供系爭房地權狀給代書辦理貸
    款，款項直接匯到上訴人帳戶，並由上訴人繳納還款等語（
    原審卷第169頁），而由系爭房地所有權狀嗣後確仍由被上
    訴人持有，且上訴人對於其未能持有系爭房地所有權狀之原
    因，或稱係貸款後找不到權狀，或稱係遭誘導而交付權狀予
    被上訴人保管云云（原審卷第170頁、本院卷第13頁），前
    後所述明顯矛盾不一，依此各節觀之，足認被上訴人主張當
    時係其提供所有權狀予上訴人辦理貸款等語，應為可採。
　3.兩造雖未簽立借名登記之書面契約，惟綜據前開系爭房地為
    被上訴人所出資購買，雖登記於上訴人名下，仍由被上訴人
    為實質之管理及使用收益，並持有系爭房地所有權狀，及負
    責繳納管理費及房屋稅、地價稅等情，堪認被上訴人主張系
    爭房地為其所有，僅係借名登記於上訴人名下，仍由其保有
    管理、使用收益及處分權等語，為可採信。故兩造就系爭房
    地成立借名登記契約，堪以認定。
　㈢次按當事人之任何一方，得隨時終止委任契約；受任人以自
    己之名義，為委任人取得之權利，應移轉於委任人，民法第
　　549條第1項、第541條第2項分別定有明文。又借名登記契約
    之成立側重於借名者與出名者間之信任關係，及出名者與該
    登記有關之勞務給付，具有不屬於法律上所定其他契約種類
    之勞務給付契約性質，應與委任契約同視，並類推適用民法
    委任之相關規定，依前開委任規定，借名人自得隨時終止借
    名登記契約，而不動產之借名契約關係如已終止，權利人基
    於終止借名登記契約後之不當得利返還請求權，自得請求他
    方將不動產所有權移轉登記。查兩造間就系爭房地有借名登
    記契約存在，而被上訴人於110年1月8日請求上訴人返還系
    爭房地所有權登記予被上訴人，為兩造所不爭執（見不爭執
    事項㈥），可認兩造間借名登記契約業已經被上訴人於110年
    1月8日為終止。則被上訴人類推適用民法第541條第2項規定
    ，請求上訴人系爭房地所有權返還移轉登記予被上訴人，自
    屬有據。
五、綜上所述，兩造間就系爭房地有借名登記契約存在，被上訴
    人依終止借名登記契約之法律關係，類推適用民法第541條
    第2項規定，請求上訴人將如附表所示土地及建物之所有權
    移轉登記予被上訴人，為有理由，應予准許。原審為上訴人
    敗訴之判決，於法並無不合。上訴意旨指摘原判決不當，求
    予廢棄改判，為無理由，應駁回其上訴。
六、本件事證已臻明確，兩造其餘攻擊防禦方法及所提證據，經
    審酌後與本件判決結果不生影響，爰不另一一論述，併予敘
    明。
七、據上論結，本件上訴為無理由，判決如主文。　　　
中　　華　　民　　國　　111 　年　　11　　月　　23　　日
                  民事第四庭    審判長法　官  林慧貞
　　　　　　　　　　　　　　          法　官  莊嘉蕙
　　　　　　　　　　　　　　　        法　官  劉惠娟
　　　　　　　　　　　　　　　　　　　             
正本係照原本作成。       
不得上訴。                         
                                      書記官  陳文明
　　　　　　　　　　　　　　　　　　　
中　　華　　民　　國　　111 　年　　11　　月　　23　　日

附表：
㈠土地
編號 土地坐落        縣市 鄉鎮市區 段 地號 面積 （㎡） 權利範圍 登記所有權人 1 臺中市 西區 ○○○ 000-00 520 136/10000 劉育銍 
㈡建物
編號 建號 坐落基地 建物門牌 建築式樣主要建築材料及房屋層數 建物面積 （平方公尺） 權利範圍 登記所有權人 1 00000 臺中市○區○○○000000地號 臺中市○區○○街00號0樓之 鋼筋混凝土造7層（層次：4層） 4層：25.62 總面積：25.62 陽台：5.99 全部 劉育銍 共有部分：同段00000建號，面積1171.96平方公尺，權利範圍：209/10000